臺灣新北地方法院民事裁定 
111年度消債更字第206號
聲  請  人  鄭鈞承

上列當事人聲請消費者債務清理更生事件，本院裁定如下：
    主  文
聲請人甲○○自中華民國一百一十一年六月十六日上午十時起開始
更生程序。
命司法事務官進行本件更生程序。
    理  由
一、按債務人不能清償債務或有不能清償之虞者，得依本條例所
    定更生或清算程序，清理其債務；債務人無擔保或無優先權
    之本金及利息債務總額未逾新臺幣(下同)1,200萬元者，於
    法院裁定開始清算程式或宣告破產前，得向法院聲請更生。
    本條例所稱消費者，係指5年內未從事營業活動或從事小規
    模營業活動之自然人，前項小規模營業係指營業額平均每月
    20萬元以下者，消費者債務清理條例(下稱消債條例)第3條
    、第42條第1項、第2條第1項、第2項分別定有明文。又債務
    人對於金融機構負債務者，在聲請更生或清算前，應向最大
    債權金融機構請求協商債務清償方案，或向其住、居所地之
    法院或鄉、鎮、市、區調解委員會聲請債務清理之調解。債
    務人為前項請求或聲請，應以書面為之，並提出財產及收入
    狀況說明書、債權人及債務人清冊，及按債權人之人數提出
    繕本或影本，協商或調解成立者，債務人不得聲請更生或清
    算。但因不可歸責於己之事由，致履行有困難者，不在此限
    。亦為消債條例第151條第1項、第2項、第7項所明定。再按
    債務人可處分所得扣除自己及依法應受其扶養者所必要生活
    費用之餘額，連續三個月低於協商方案應清償之金額者，推
    定有因不可歸責於己致履行有困難之事由，消債條例第151
    條第8項準用同條例第75條第2項規定甚明。又消債條例第15
    1條第5項但書(現行法為第151條第7項但書)規定「因不可歸
    責於己之事由，致履行顯有重大困難」，並未附加「不可預
    見」之要件，亦即該事由並不以債務人「不可預見」為必要
    。該項但書規定情形，僅須於法院就更生或清算之聲請為裁
    判時存在即可，不以協商成立後始發生者為限，並與債務人
    於協商時能否預見無關。債務人於協商時縱未詳加思考、正
    確判斷，或可預見將來履行可能有重大困難而仍冒然簽約成
    立協商，亦不能據此即認其履行顯有重大困難係可歸責於債
    務人(司法院98年第1期民事業務研究會第24號司法院民事廳
    消費者債務清理條例法律問題研審小組意見參照)。再法院
    開始更生程序之裁定，應載明其年、月、日、時，並即時發
    生效力；法院裁定開始更生或清算程序後，得命司法事務官
    進行更生或清算程序，消債條例第45條第1項、第16條第1項
    前段亦定有明文可參。再按消債條例第3條規定，不採現行
    破產法僅以「不能清償」為聲請破產之要件，債務人如具「
    不能清償之虞」亦可聲請更生或清算，而不必等到陷於「不
    能清償」之狀態，使債務人得以儘早利用更生或清算程式清
    理債務，重建經濟生活，債權人之權益並可受較大之滿足。
    所謂「不能清償」，指債務人因欠缺清償能力，對已屆期之
    債務，全盤繼續處於不能清償之客觀經濟狀態者而言；而「
    不能清償之虞」，係指依債務人之清償能力，就現在或即將
    到期之債務，有不能清償之蓋然性或可能性而言。易言之，
    債務人之狀態如置之不理，客觀上得預見將成為不能清償之
    情形而言，此將來發生不能清償之事實，不必達到高度之確
    信。至於債務人之清償能力，則包括財產、信用及勞力(技
    術)，並不以財產為限，必須三者總合加以判斷仍不足以清
    償債務，始謂欠缺清償能力而成為不能清償。債務人之清償
    能力係處於流動性狀態，聲請時與法院裁定時之清償能力未
    必一致，應以法院裁定時為判斷基準時(司法院民事廳民國9
    9年11月29日廳民二字第0990002160號第2屆司法事務官消債
    問題研討第4號消費者債務清理條例法律問題研審小組研審
    意見參照)。
二、聲請意旨略以：聲請人因積欠債務，於民國102年間依消債
    條例，向最大債權金融機構渣打國際商業銀行股份有限公司
    (下稱渣打銀行)申請債務協商，並達成每期清償8,000元之
    協商方案，嗣於103年年中時因失業致無法履行上開協商方
    案而毀諾。另其於110年間向新北市五股區調解委員會聲請
    債務清理前置調解，因與債權人意見不一致而調解不成立。
    聲請人顯有不能清償債務之情形，爰依法聲請裁定開始消費
    者債務清理之更生程序等語。
三、經查：
(一)聲請人於102年間'依消債條例向最大債權金融機構渣打銀行
    申請債務協商，並達成「120期、利率3%、每期清償5,828元
    」之分期還款協議，惟聲請人未依約履行，經渣打銀行於10
    4年4月通報毀諾等情，業經渣打銀行於111年5月10日陳報狀
    在卷可參，堪認可採。聲請人表示其於103年間因失業致生
    活入不敷出，需仰賴家人及友人之資助而無法依約履行等情
    ，業經聲請人陳述在卷，並提出勞工保險被保險人投保資料
    表等件為證。又聲請人於110年間依消債條例第151條規定向
    新北市五股區調解委員會聲請債務清理前置調解，惟前置調
    解未成立乙節，亦經其陳報調解不成立證明書在卷可稽。是
    本件聲請人聲請更生可否准許，除須符合不可歸責於己之事
    由，致履行有困難之要件外，尚須審究聲請人現況是否有不
    能清償債務或有不能清償之虞之情事而定。
(二)聲請人之財產及收入狀況：依聲請狀附具之全國財產稅總歸
    戶財產查詢清單、中華民國人壽保險商業同業公會保險業通
    報作業資訊系統資料查詢結果回覆書所示，聲請人名下有南
    山人壽之有效保險1件；聲請人之收入部分，依其108、109
    年度綜合所得稅各類所得資料清單所示，其2年間收入為0元
    ，惟上開資料僅係作為報稅之用，依其陳報稱其目前從事建
    築工地之雜工，每月收入約25,000元，業據提出收入切結書
    、勞工保險被保險人投保資料表暨明細在卷可稽，是本院審
    酌暫以25,000元為其每月可處分所得數額。
(三)聲請人之必要支出狀況：聲請人陳報其個人每月生活必要支
    出為18,000元，有聲請人所提之財產及收入狀況說明書在卷
    可參。審酌聲請人所列每月必要支出並未超過新北市政府所
    公告之新北市111年度最低生活費用每人每月15,800元之1.2
    倍即18,960元(消債條例第64條之2參照)之標準，應可採信
    。
(四)扶養費部分：聲請人主張需扶養未成年子女鄭○淇(107年次)
    ，每月扶養費為6,000元，業據提出戶籍謄本附卷可參。按
    父母對於未成年之子女，有保護及教養之權利義務(民法第1
    084條第2項參照)，此種保護扶養義務係一種「生活保持義
    務」，並非「生活扶助義務」，亦即父母對未成年子女之扶
    養義務不以未成年子女「不能維持生活而無謀生能力」為必
    要(最高法院92年度台上字第219號判決參照)。本院審酌其
    女鄭○淇現未成年，是聲請人主張鄭○淇有受其扶養之必要，
    認屬合理可採，且聲請人所提之扶養費未逾消債條例第64條
    之2第2項所定受扶養者之必要生活費用經與其他扶養義務人
    分攤後之數額為9,480元(計算式：18,960元÷2=9,480元)，
    應屬合理而可採。
(五)聲請人每月可處分所得，扣除每月必要支出及扶養費後，餘
    額僅1,000元，顯已連續3個月低於前開與渣打銀行協商所需
    按月還款5,828元之清償方案，是依前揭民事業務研究會結
    論及消債條例第151條第8項準用同條例第75條第2項規定，
    聲請人因收入不足支應協商金額而毀諾，自屬有不可歸責於
    己之事由。另審酌聲請人目前之財產、收入狀況及債務總額
    ，即聲請人之債務總額暫以其陳報之758,690元計算，堪認
    其客觀上已處於因欠缺清償能力而不足以清償債務之經濟狀
    態。是本院依聲請人目前之現況、財產、勞力及信用等清償
    能力為綜合判斷，其積欠債務數額顯非得在短期內完全清償
    ，堪認聲請人具有消債條例第3條所規定「債務人不能清償
    債務」之情形。
四、綜上所述，本件聲請人為一般消費者，其有無法清償債務之
    情事，又所負無擔保或無優先權之本金及利息債務總額並未
    逾1,200萬元，復未經法院裁定開始清算程序或宣告破產，
    並查無消債條例第6條第3項、第8條或第46條各款所定駁回
    更生聲請之事由存在，從而，聲請人本件更生之聲請，洵屬
    有據，應予准許，並命司法事務官進行本件更生程序。
五、聲請人於更生程序開始後，應另提出足以為債權人會議可決
    或經法院認為公允之更生方案以供採擇(聲請人應盡所能節
    約支出，更加努力工作以增加還款之成數及總金額，並提出
    合理之更生方案)，俾免更生程序進行至依消債條例第61條
    規定應行清算之程度。而司法事務官於進行本件更生程序、
    協助債務人提出更生方案時，應依債務人之薪資變化、社會
    常情及現實環境衡量債務人之償債能力，並酌留其生活上應
    變所需費用，進而協助債務人擬定允當之更生方案，始符消
    債條例重建債務人經濟生活之立法目的，附此敘明。
六、依消債條例第11條第1項、第45條第1項、第16條第1項，裁
    定如主文。
中　　華　　民　　國　 111　　年　　 6　　月　　16　　日
                  民事第六庭    法　官　莊惠真
以上正本證明與原本無異。
本裁定不得抗告。
本裁定已於111年6月16日上午10時公告。
中　　華　　民　　國　 111　　年　　 6　　月　　16　　日
                                書記官　蘇莞珍